---
title: "AID Clase 6"
author: "Cecilia Oliva"
date: "06/05/2023"
output:
   html_document:
     toc: yes
     code_folding: show
     toc_float: yes
     df_print: paged
     theme: united
     code_download: true
---

```{r setup, include=FALSE}
knitr::opts_chunk$set(echo = FALSE)
```

<br>
<br>

# Métodos no supervisados

<br>
<br>

## <span style="color:darkred">Reglas de asociación</span>

<br>

**Ejemplo:** utilizamos el data set del repositorio UCI "AdultUCI". R cuenta con una versión de los datos de clase transacciones para utilizar bajo el paquete arules, con el nombre "Adult".  

```{r echo=TRUE}
library(arules)
data(AdultUCI)
class(AdultUCI)
str(AdultUCI)
dim(AdultUCI)
```
<br>

El detalle de las 15 variables se pueden ver con el comando **??AdultUCI**.

<br>

**age**

a numeric vector.

**workclass**

a factor with levels Federal-gov, Local-gov, Never-worked, Private, Self-emp-inc, Self-emp-not-inc, State-gov, and Without-pay.

**education**

an ordered factor with levels Preschool < ⁠1st-4th⁠ < ⁠5th-6th⁠ < ⁠7th-8th⁠ < ⁠9th⁠ < ⁠10th⁠ < ⁠11th⁠ < ⁠12th⁠ < HS-grad < Prof-school < Assoc-acdm < Assoc-voc < Some-college < Bachelors < Masters < Doctorate.

**education-num**

a numeric vector.

**marital-status**

a factor with levels Divorced, Married-AF-spouse, Married-civ-spouse, Married-spouse-absent, Never-married, Separated, and Widowed.

**occupation**

a factor with levels Adm-clerical, Armed-Forces, Craft-repair, Exec-managerial, Farming-fishing, Handlers-cleaners, Machine-op-inspct, Other-service, Priv-house-serv, Prof-specialty, Protective-serv, Sales, Tech-support, and Transport-moving.

**relationship**

a factor with levels Husband, ⁠Not-in-family⁠, Other-relative, Own-child, Unmarried, and Wife.

**race**

a factor with levels Amer-Indian-Eskimo, Asian-Pac-Islander, Black, Other, and White.

**sex**

a factor with levels Female and Male.

**capital-gain**

a numeric vector.

**capital-loss**

a numeric vector.

**fnlwgt**

a numeric vector.

**hours-per-week**

a numeric vector.

**native-country**

a factor with levels Cambodia, Canada, China, Columbia, Cuba, Dominican-Republic, Ecuador, El-Salvador, England, France, Germany, Greece, Guatemala, Haiti, Holand-Netherlands, Honduras, Hong, Hungary, India, Iran, Ireland, Italy, Jamaica, Japan, Laos, Mexico, Nicaragua, Outlying-US(Guam-USVI-etc), Peru, Philippines, Poland, Portugal, Puerto-Rico, Scotland, South, Taiwan, Thailand, Trinadad&Tobago, United-States, Vietnam, and Yugoslavia.

**income**

an ordered factor with levels small < large.


<br>
<br>

La base de datos fue extraída de un censo de 1994 y fue originalmente utilizada para predecir si los ingresos excedían USD 50000 al año. Para obtener la base transformada "Adult" en un objeto de clase "transactions" se realizaron las siguientes operaciones:

<br>

-# remove attributes

AdultUCI[["fnlwgt"]] <- NULL

AdultUCI[["education-num"]] <- NULL

-# map metric attributes

AdultUCI[["age"]] <- ordered(cut(AdultUCI[["age"]], c(15, 25, 45, 65, 100)),
  labels = c("Young", "Middle-aged", "Senior", "Old"))

AdultUCI[["hours-per-week"]] <- ordered(cut(AdultUCI[["hours-per-week"]],
  c(0,25,40,60,168)),
  labels = c("Part-time", "Full-time", "Over-time", "Workaholic"))

AdultUCI[["capital-gain"]] <- ordered(cut(AdultUCI[["capital-gain"]],
  c(-Inf,0,median(AdultUCI[["capital-gain"]][AdultUCI[["capital-gain"]] > 0]),
  Inf)), labels = c("None", "Low", "High"))

AdultUCI[["capital-loss"]] <- ordered(cut(AdultUCI[["capital-loss"]],
  c(-Inf,0, median(AdultUCI[["capital-loss"]][AdultUCI[["capital-loss"]] > 0]),
  Inf)), labels = c("None", "Low", "High"))

-# create transactions

Adult <- transactions(AdultUCI)


<br>

<br>
```{r echo=TRUE}
data(Adult)
class(Adult)
str(Adult)
dim(Adult)
colnames(Adult)
```
<br>

```{r echo=TRUE}
inspect(Adult[1:5])
```

<br>

Para que se visualice mejor:

```{r echo=TRUE}
df_transac <- as(Adult, Class = "data.frame") 
library(tidyverse)
as_tibble(df_transac) %>% head()
```

<br>

#### Frecuencia de items

Calculamos primero la distribución de la cantidad de items por transacción. 
```{r echo=TRUE}
cant_items<- size(Adult) 
summary(cant_items)
```

<br>

Se puede calcular la frecuencia de cada ítem de forma relativa o absoluta:


```{r echo=TRUE}
frecuencia_items <- itemFrequency(x = Adult, type = "relative") 
frecuencia_items %>% sort(decreasing = TRUE) %>% head(5)
```

<br>

```{r echo=TRUE}
frecuencia_items <- itemFrequency(x = Adult, type = "absolute") 
frecuencia_items %>% sort(decreasing = TRUE) %>% head(5)
```

<br>

#### Frecuencia de itemsets

Si no se aclara el valor del soporte dentro del argumento parameter, se toma por default un soporte de 0.1 para considerarlo un itemset frecuente.
```{r echo=TRUE}
itemsets <- apriori(data = Adult, parameter = list( minlen = 9, maxlen = 13,target = "frequent itemset"))
summary(itemsets)
inspect(itemsets)

itemsets_2 <- apriori(data = Adult, parameter = list( minlen = 4, maxlen = 13,target = "frequent itemset"))
summary(itemsets_2)
DiezDeMayorSoporte<-sort(itemsets_2, by = "support", decreasing = TRUE)[1:10]
inspect(DiezDeMayorSoporte)

itemsets_3 <- apriori(data = Adult, parameter = list( minlen = 6, maxlen = 13,target = "frequent itemset"))
summary(itemsets_3)
DiezDeMayorSoporte_3<-sort(itemsets_3, by = "support", decreasing = TRUE)[1:10]
inspect(DiezDeMayorSoporte_3)

```

<br>

#### Filtrado de items

```{r echo=TRUE}
itemsets_workPriv <- arules::subset(itemsets_3, subset = items %in% "workclass=Private") 
itemsets_workPriv
itemsets_workPriv_10<-sort(itemsets_workPriv, by = "support", decreasing = TRUE)[1:10]
inspect(itemsets_workPriv_10)

```

```{r echo=TRUE}
itemsets_workPriv_full <- arules::subset(itemsets, subset = items %ain% c("workclass=Private", "hours-per-week=Full-time"))
itemsets_workPriv_full

itemsets_workPriv_male <- arules::subset(itemsets, subset = items %ain% c("workclass=Private", "sex=Male"))
itemsets_workPriv_male

inspect(itemsets_workPriv_male)
```

<br>

#### Generación de reglas

```{r echo=TRUE}
soporte <- 24421/dim(Adult)[1]# 50% 
reglas <- apriori(data = Adult, parameter = list(support = soporte, minlen = 2, maxlen = 13, confidence = 0.70,target = "rules"))

summary(reglas)


inspect(sort(x = reglas, decreasing = TRUE, by = "confidence"))

inspect(sort(x = reglas, decreasing = TRUE, by = "lift"))

```

<br>

#### Algunas métricas de evaluación de reglas


```{r echo=TRUE}  
metricas <- interestMeasure(reglas, measure = c("lift","coverage", "fishersExactTest"), transactions = Adult) 
metricas

#para ver más métricas consultar:?interestMeasure

quality(reglas) 

```
<br>


#### Reglas con un determinado consecuente (rhs)

```{r echo=TRUE}
soporte <- 100 / dim(Adult)[1] 
reglas_2 <- apriori(data = Adult, parameter = list(support = soporte, minlen = 2, maxlen = 13, confidence = 0.70,target = "rules"), appearance = list(rhs = "income=large"))
summary(reglas_2)#set of 396 rules
```

<br>

Observamos las 10 primeras reglas más confiables:
```{r echo=TRUE}
inspect(sort(x = reglas_2, decreasing = TRUE, by = "confidence")[1:10])

```

<br>

#### Restricción de reglas redundantes

```{r echo=TRUE}
reglas_2_a <- reglas_2[is.redundant(x = reglas_2, measure = "confidence")] 
reglas_2_a#set of 312 rules
summary(reglas_2_a)
```
<br>

A continuación se muestran las 10 reglas de mayor confianza.
```{r echo=TRUE}
inspect(sort(x = reglas_2_a, decreasing = TRUE, by = "confidence")[1:10])

# otra forma de obtenerlo 
as(reglas_2_a, "data.frame") %>% arrange(desc(confidence)) %>% head(10) %>% pull(rules)

```
<br>


#### Filtrado de reglas por antecedentes (lhs)
```{r echo=TRUE}
reglas_lhs <- subset(x = reglas_2_a, subset = lhs %ain% c("workclass=Private", "sex=Male")) 
inspect(sort(x = reglas_lhs, decreasing = TRUE, by = "confidence"))


```

<br>

<br>

<br>

## <span style="color:darkred">Clustering</span>

<br>
<br>

Consideramos los datos en R de arrestos en USA en 1973 causados por asesinatos, asaltos y violaciones. Se presentan en tasas por cada 100000 residentes y por estado. Además se incluye el porcentaje de población urbana.
```{r echo=TRUE}
data(USArrests) 
datos <- scale(USArrests) 
head(datos)
```
Observar que estandarizamos los datos usando el comando scale.

<br>

### <span style="color:darkred">Métodos jerárquicos:</span>
<br>

#### Matriz de distancias euclídeas

<br>
```{r echo=TRUE}
mat_dist <- dist(x = datos, method = "euclidean") 
```
<br>

#### Dendrogramas

```{r echo=TRUE}
hc_complete <- hclust(d = mat_dist, method = "complete") 
hc_average <- hclust(d = mat_dist, method = "average")
hc_single <- hclust(d = mat_dist, method = "single")
hc_ward <- hclust(d = mat_dist, method = "ward.D2")
```
```{r echo=TRUE}
plot(hc_ward )
rect.hclust(hc_ward, k=4, border="red")
grupos<-cutree(hc_ward,k=3)
split(rownames(datos),grupos)
```
<br>

#### Coeficiente de correlación cofenética

```{r echo=TRUE}
cor(x = mat_dist, cophenetic(hc_complete))
cor(x = mat_dist, cophenetic(hc_average))
cor(x = mat_dist, cophenetic(hc_single))
cor(x = mat_dist, cophenetic(hc_ward))
```

<br>

#### **Clustering usando el paquete factoextra**

```{r include=FALSE}
#recordar instalar los paquetes si no están instalados aún
library(factoextra)
library(dplyr)

```
<br>

#### Dendrograma y representación gráfica de la segmentación en dos dimensiones
```{r echo=TRUE}
datos2 <- USArrests 
hc_completo <- datos2 %>% scale() %>% dist(method = "euclidean") %>% 
  hclust(method = "complete") 

fviz_dend(x = hc_completo, k = 2, cex = 0.6) + 
  geom_hline(yintercept = 5.5, linetype = "dashed")

fviz_cluster(object = list(data = datos2, cluster = cutree(hc_completo, k = 2)), ellipse.type = "convex", repel = TRUE, show.clust.cent = FALSE) + 
  theme_bw()

fviz_dend(x = hc_completo, k = 4, cex = 0.6) + 
  geom_hline(yintercept = 3.5, linetype = "dashed")

fviz_cluster(object = list(data = datos2, cluster = cutree(hc_completo, k = 4)), ellipse.type = "convex", repel = TRUE, show.clust.cent = FALSE) + 
  theme_bw()
```

<br>

#### Selección de número óptimo de clusters

<br>

**Método de Elbow**
```{r echo=TRUE}
fviz_nbclust(x = datos2, FUNcluster = hcut,hc_method ="ward.D2",stand=TRUE, method = "wss", 
             diss = dist(datos, method = "euclidean"))
fviz_nbclust(x = datos2, FUNcluster = hcut,hc_method ="average",stand=TRUE, method = "wss", 
             diss = dist(datos, method = "euclidean"))
```

<br>

**Coeficiente silhouette**
```{r echo=TRUE}
fviz_nbclust(x = datos2, FUNcluster = hcut,hc_method ="ward.D2",stand=TRUE, method = "silhouette", 
             diss = dist(datos, method = "euclidean"))
fviz_nbclust(x = datos2, FUNcluster = hcut,hc_method ="average",stand=TRUE, method = "silhouette", 
             diss = dist(datos, method = "euclidean"))
```

<br>

**Método del estadístico gap**
```{r echo=TRUE}
fviz_nbclust(x = datos, FUNcluster = hcut,hc_method ="ward.D2", method = "gap_stat", 
             diss = dist(datos, method = "euclidean"))
fviz_nbclust(x = datos, FUNcluster = hcut,hc_method ="average", method = "gap_stat", 
             diss = dist(datos, method = "euclidean"))
```

<br>

### <span style="color:darkred">K-means:</span>

<br>
 
#### Selección de número óptimo de clusters

<br>

**Método de Elbow**
 
```{r echo=TRUE}
fviz_nbclust(x = datos, FUNcluster = kmeans, method = "wss", 
             diss = dist(datos, method = "euclidean")) + 
  geom_vline(xintercept = 4, linetype = 2)
```

<br>

**Coeficiente silhouette**
```{r echo=TRUE}
fviz_nbclust(x = datos, FUNcluster = kmeans, method = "silhouette", 
             diss = dist(datos, method = "euclidean"))
```
<br>

**Método del estadístico gap**

```{r echo=TRUE}
fviz_nbclust(x = datos, FUNcluster = kmeans, method = "gap_stat", 
             diss = dist(datos, method = "euclidean"))
```

<br>

#### Segmentación en 4 grupos

```{r echo=TRUE}
set.seed(123) 
km_clusters <- kmeans(x = datos, centers = 4, nstart = 25)
names(km_clusters)
split(rownames(datos),km_clusters$cluster)
```

<br>

#### Representación gráfica de la segmentación en dos dimensiones

```{r echo=TRUE}
fviz_cluster(object = km_clusters, data = datos, show.clust.cent = TRUE, ellipse.type = "euclid", star.plot = TRUE, repel = TRUE) + 
  theme_bw() + 
  theme(legend.position = "none")

```       

### <span style="color:darkred">Ejemplo con variables categóricas</span>

<br>
<br>

Utilizamos el dataset provisto por R de hongos clasificados como comestibles y venenosos (o no recomendables para consumo). La idea es ver si es posible separar ambos grupos obviamente sin valernos de la columna de la clase, y en ese caso entender qué características diferencian ambos segmentos.

```{r echo=TRUE}
library(cba)
library(vegan)
data("Mushroom")
head(Mushroom)
dim(Mushroom)
colnames(Mushroom)
```

Para simplificar el análisis, seleccionamos algunas variables de interés, ya que al aplicar el comando dummy se multiplican las variables del dataset binario.

```{r echo=TRUE}
mush<-Mushroom[,c(1:6,19:23)]
summary(mush)
xx <- as.dummy(mush[-1])
dim(xx)
head(xx)
```
<br>

Notar que en este caso, al tratarse de variables categóricas vamos a binarizar las variables, para luego utilizar la distancia de Jaccard, muy últil para datos donde las columnas representan la ausencia o presencia de una determinada característica. Es por esto que no se requiere ningún tipo de normalización posterior.

<br>

```{r echo=TRUE}
jac<-vegdist(xx, method = "jaccard")
hc_ward <- hclust(d = jac, method = "ward.D2")
plot(hc_ward)
rect.hclust(hc_ward, k=2, border="red")
```

Calculamos las proporciones de comestibles y venenosos en cada grupo a modo de validación, pero la idea es que justamente, en los problemas de clustering no hay una variable de clase, sino que se intenta a partir de otras características entender si es posible separar en grupos diferentes. Luego, de acuerdo a esas caracteísticas y si se observan diferencias claras, se puede definir una etiqueta de clase. Acá estamos haciendo trampa, pero es para ver que la metodología separa correctamente en dos segmentos.

```{r echo=TRUE}
grupos<-cutree(hc_ward,k=2)
gr<-split(mush[1],grupos)
table(gr[[1]])
table(gr[[2]])
```

Analizamos las características de cada grupo para determinar dónde se observa la mayoría de las diferencias.

```{r echo=TRUE}
sp<-split(mush,grupos)
edi<-sp[[1]]
poi<-sp[[2]]
summary(edi)
summary(poi)
```     
     